最　高　行　政　法　院　判　決
　　　　　　　　　　　　　94年度判字第01359號
上　訴　人　乙○○
被 上訴 人　臺北縣政府
代　表　人　甲○○
上列當事人間因公寓大廈管理條例事件，上訴人對於中華民國93
年2月5日臺北高等行政法院92年度訴字第651號判決，提起上訴
，本院判決如下：
　　主  文
上訴駁回。
上訴審訴訟費用由上訴人負擔。
　　理  由
一、上訴人為臺北縣汐止市凱旋大地玫瑰花園城堡社區公寓大廈
    之住戶，其於臺北縣汐止市○○街八八五巷三號一樓自宅前
    方加蓋遮雨棚及在花台上設置鐵架，經凱旋大地玫瑰花園城
    堡社區管理委員會（下稱管委會）制止無效後，於九十年十
    二月二十九日函請被上訴人依法處理，經被上訴人於九十一
    年二月一日現場會勘查證屬實，函請上訴人於文到十五日內
    自行拆除改善，若經複查仍未改善，將依相關規定論處。嗣
    被上訴人於九十一年五月十五日再赴現場會勘，上訴人違規
    使用部分仍有部分未拆除，被上訴人乃函知上訴人允予至九
    十一年五月二十二日前自行拆除。經被上訴人再於九十一年
    五月二十二日赴現場會勘結果，系爭建築物前方遮雨棚及花
    台上鐵架仍未拆除，被上訴人遂以九十一年七月十五日北府
    工使字第０九一四三六八一０號函處上訴人新台幣（下同）
    四萬元罰鍰，並於一個月內回復原狀，未回復原狀者，由被
    上訴人回復原狀，費用由上訴人負擔。上訴人不服，提起訴
    願，遭決定駁回，遂提起行政訴訟。
二、本件上訴人在原審起訴主張：上訴人加蓋遮雨棚及架設鐵架
    所佔用之土地範圍，應屬區分所有權人之「專有部分」（或
    約定專用部分），上訴人就該部分得自由使用，非屬公寓大
    廈管理條例第八條第一項所列之限制使用標的。縱認本案鐵
    架佔用之房地係屬共用部分，惟觀諸系爭房屋坐落社區之既
    有空間規劃，衡諸常情，上訴人誠難具有釐清該處所並非專
    有部分（或約定專用部分）之識別能力，從而，上訴人基於
    誤認專有領域本得自由使用之意志下所為之鐵架架設行為，
    主觀上即無過失。求為撤銷原處分及訴願決定之判決。
三、被上訴人則以：原核准使用執照所附一樓平面圖，上訴人佔
    用搭建之部分自始就為建築物保留之法定空地，非屬上訴人
    得使用收益之範圍，且依該公寓大廈管理條例第三條第一項
    第四款規定，法定空地為公寓大廈專有部分以外之其他部分
    而供共同使用者，其為共用部分明矣，並非上訴人所謂之專
    有部分。至於約定專用部分須經區分所有權人會議之同意始
    得為之，公寓大廈管理條例第三十一條第一項第五款定有明
    文，且依內政部九十一年八月二十二日台內營字第０九一０
    ０八五八四三號函釋示，特定法定空地範圍供特定區分所有
    權人使用之事項，涉約定專用事項者，仍應踐行前開條例第
    三十一條規定程序，故上訴人架設鐵架所佔用之房地範圍並
    無約定專用之適用。另上訴人貼附外牆面建造之避雨棚、鐵
    架及花台等構造物行為實已變更公寓大廈周圍上下、外牆面
    之構造、顏色、使用目的，又依建築技術規則建築設計施工
    編第一條第十九款定義：「外牆：建築物外圍之牆壁」及內
    政部八十五年九月九日台（85）內營字第八五０五七０七號
    函示：「關於公寓大廈外牆面雖屬於專有部分，但其使用管
    理公寓大廈管理條例第八條另有規定，自應從其規定辦理。
    」，綜上所述，被上訴人依據公寓大廈管理條例第八條援引
    第三十九條第一項第三款處分上訴人四萬元罰鍰，於法並無
    不合等語，資為抗辯。
四、原審判決駁回上訴人之訴，其理由略以：查臺北縣汐止市凱
    旋大地玫瑰花園城堡核准使用執照所附一樓平面圖所示，上
    訴人加蓋遮雨棚及在花台上設置鐵架使用之土地部分，為建
    築物保留之法定空地，此有核准使用執照所附一樓平面圖影
    本乙份附卷可憑，而法定空地為公寓大廈管理條例所稱之共
    用部分，此觀之該條例第三條第一項第四款規定：「共用部
    分：指公寓大廈專有部分以外之其他部分及不屬專有之附屬
    建築物，而供共同使用者」即明。又約定專用部分，係指公
    寓大廈共用部分經約定供特定區分所有權人使用者而言，該
    條例第三條第一項第五款亦有明文，依同條例第三十一條第
    一項第五款之規定，約定專用須經區分所有權人會議之決議
    始得為之，又特定法定空地範圍供特定區分所有權人使用之
    事項，涉約定專用事項，應踐行該條例第三十一條規定程序
    （內政部九十一年八月二十二日台內營字第０九一００八五
    八四三號函釋示參照），本件上訴人縱有與出賣人山圓公司
    特別約定其可使用系爭遮雨棚及架設鐵架所佔用之土地，惟
    此僅對出賣人山圓公司有拘束力，因上訴人使用系爭土地未
    經區分所有權人會議之決議，對其他區分所有權人尚不發生
    效力，上訴人上開主張不足採信；被上訴人於九十一年二月
    一日會同管委會勘查後，認上訴人已違反公寓大廈管理條例
    第八條第一項規定，而於九十一年三月十三日以北府工使字
    第０九一００二六九四七號函限期上訴人拆除改善，如經復
    查仍未改善，被上訴人將依相關法律規定論處。被上訴人復
    於九十一年五月十五日會同上訴人勘查自行拆除復原情形，
    經查該違規情形仍有部分未盡拆除，惟上訴人表示願意於一
    星期內（九十一年五月二十二日前）自行拆除。惟屆期上訴
    人仍未拆除改善，被上訴人始作成九十一年七月十五日北府
    工使字第０九一０四三六八一０號行政處分，此有各該函及
    會勘記錄表附於訴願卷可稽，足見被上訴人於作成系爭處分
    前已明確告知上訴人加蓋遮雨棚及架設鐵架所佔用之土地，
    有違公寓大廈管理條例第八條第一項之規定，上訴人主張其
    欠缺責任要件一事，自不足採。
五、本件上訴意旨略謂：系爭構造物是否有違反公寓大廈管理條
    例第八條第一項之規定，實有商榷之餘地，但管委會從未制
    止上訴人構造系爭構造物之行為，被上訴人既乏同條例第八
    條第二項所定之要件，顯難依該條項之規定，對上訴人為處
    分，原審不察，未予撤銷，顯有違誤；凱旋大地玫瑰花園城
    堡社區始初建築落成之實際情狀即與縣府核准使用執照所附
    之平面圖大有區別、未盡相符，原審判決僅就失真甚鉅之平
    面圖直接斷言該佔用之土地性質為共用部分，而非依照實際
    狀態重新勘驗測定，上訴人於原審審理程序中即已爭執該平
    面圖之缺誤不當，惟原審法院仍置之不理，依舊按圖評判，
    有違背行政訴訟法第一百三十三條規定應依職權調查之證據
    而未予調查之程序瑕疵，構成同法第二百四十三條第一項規
    定之「不適用法規」違背法令事由；公寓大廈管理條例第三
    十一條第一項規定之適用前提應於區分所有權人會議正式成
    立之後始有決議可能，現建商個別出賣區分所有物予始初區
    分所有權人之際，所為之個別買賣契約書與一樓門戶外觀樣
    貌（社區內所有一樓住戶門前均規劃有花台及內外鐵門一扇
    之空間設計，該住戶之門牌標誌均貼於外鐵門處，而非貼於
    內鐵門上，該外鐵門鑰匙並僅由一樓各住戶個別持有得為上
    鎖），在客觀上均足以使其他後續購進之區分所有權人認識
    到自外鐵門以至內鐵門間之土地領域當屬一樓住戶個人之專
    用領域而無異議，業已構成專用部分之約定效力，對其他區
    分所有權人自應產生拘束力，無適用援引本條例第三十一條
    第一項規定之必要。原審判決對該條文規定之適用不當，至
    為灼然，構成行政訴訟法第二百四十三條第一項規定之「法
    規適用不當」違背法令事由；始自被上訴人於九十一年二月
    一日會同管委會勘查之際起，上訴人即持續表明本案之爭執
    重點在系爭土地於實際建築落成後，究竟要屬「專有部分」
    、「共用部分」抑或「約定專用部分」？然被上訴人始終未
    為正面答覆，僅憑業已失真之平面圖要求依法辦理。經上訴
    人現場抗議後，被上訴人表示權責單位如能重新勘察測定該
    使用區域，倘在現狀規劃上仍屬本條例第八條第一項規定範
    圍所指之共用部分時，上訴人將如何？此際，上訴人隨即表
    示倘若如此，自然願意於一星期內自行拆除。惟嗣後並無權
    責單位進行重新勘察測定，被上訴人依舊按圖處罰。非僅被
    上訴人如此，訴願機關以至原審判決均執此失真平面圖作為
    裁罰基礎，除有構成調查程序未盡完備之違法情事外，該罰
    鍰處分亦喪失其處罰正當性與預見可能性，上訴人主張欠缺
    責任要件，並非無由。原審判決之論理法則顯然有違行政訴
    訟法第一百八十九條第一項之規定，而構成同法第二百四十
    三條第一項規定之「法規適用不當」違背法令事由等語，請
    求廢棄原判決，並撤銷原處分及訴願決定等語。
六、本院查：
  (一)按「公寓大廈周圍上下、外牆面、樓頂平臺及防空避難室，
    非依法令規定並經區分所有權人會議之決議，不得有變更構
    造、顏色、使用目的、設置廣告物或其他類似之行為。住戶
    違反前項規定，管理負責人或管理委員會應予制止，並報請
    主管機關依第三十九條第一項第二款處以罰鍰，該住戶應於
    一個月內回復原狀，未回復原狀者，由主管機關回復原狀，
    其費用由該住戶負擔。」「有下列行為之一者，由直轄市、
    縣、（市）主管機關處新臺幣四萬元以上二十萬元以下罰鍰
    ：一、．．．。二、住戶違反第八條第一項．．．關於公寓
    大廈變更使用之限制，經制止而無效者。」行為時公寓大廈
    管理條例第八條、第三十九條第一項第二款分別定有明文。
    故只要是屬於公寓大廈周圍上下、外牆面、樓頂平臺及防空
    避難室之範圍，無論其為專用部分或共用部分，均須依法令
    規定並經區分所有權人會議之決議，始得有變更構造、顏色
    、使用目的、設置廣告物或其他類似之行為。此為貫徹加強
    公寓大廈之管理維護，提昇居住品質之立法目的所必須加以
    私權利之限制（同條例第1條參照）。
  (二)本件上訴人貼附其一樓專有部分外牆面建造之避雨棚、花台
    上鐵架等構造物，實已變更其所屬公寓大廈周圍上下、外牆
    面之構造及使用目的，依前揭規定，即應先經區分所有權人
    會議之決議許可，始得為之。縱令系爭構造物所屬公寓大廈
    始初建築落成之實際情狀即與被上訴人核准使用執照所附之
    平面圖未盡相符，但系爭避雨棚、花台上鐵架等構造物實際
    上既係貼附一樓專有部分之外牆面而建造，已變更其所屬公
    寓大廈周圍上下、外牆面之構造及使用目的，仍應先經區分
    所有權人會議之決議許可，始得為之。故事實審法院並無依
    照上訴人所主張建築落成之實際狀態重新勘驗測定之必要，
    原審雖未因其爭執使用執照所附平面圖之缺誤不當而依職權
    調查證據，於裁判結果尚無影響。
  (三)系爭建物所座落之臺北縣汐止市鄉○○段過港小段310之96
    號土地（建築基地含其法定空地），乃本件社區公寓大廈住
    戶所共有及共用，將共用部分約定為供特定區分所有權人專
    用者，依同上條例第三十一條第一項第五款之規定，須經區
    分所有權人會議之特別決議始得為之。本件公寓大廈早於88
    年10月即已建築完成取得使用執照（原審卷第21頁），上訴
    人於90年1月10日始向建商訂約購買該一樓房屋，並自認係
    最後搬進來（原審卷第68頁），足見其購屋時，本件公寓大
    廈已由數人區分所有，其座落土地自屬數人共有及共用，建
    商已無權單獨與上訴人約定某共用部分供其特定一戶專用。
    本件上訴人縱有與出賣人山圓公司特別約定其可使用系爭遮
    雨棚及架設鐵架所佔用之土地，惟此僅對出賣人山圓公司有
    拘束力，對其他區分所有權人尚不發生效力。且因系爭遮雨
    棚及架設鐵架所佔用之土地緊鄰公寓大廈周圍，且系爭構造
    物貼附大樓外牆面，縱令該佔用之土地為其專用，依前揭規
    定，非依法令規定並經區分所有權人會議之決議，仍不得有
    變更構造、顏色、使用目的、設置廣告物或其他類似之行為
    。從而本件公寓大廈管理委員會於制止無效後，以九十年十
    二月二十九日玫瑰字九一０一０一號函請被上訴人處理（原
    審卷第24頁），被上訴人乃於九十一年二月一日會同管委會
    勘查，而於九十一年三月十三日以北府工使字第０九一００
    二六九四七號函限期上訴人拆除改善，復於九十一年五月十
    五日會同上訴人勘查自行拆除復原情形，發現該違規使用部
    分仍未完全拆除，乃依上訴人承諾，函知准其延至九十一年
    五月二十二日前自行拆除，惟屆期上訴人仍未拆除改善，被
    上訴人始作成本件行政處分，此有各該函及會勘記錄表附於
    訴願卷可稽，足見被上訴人於作成系爭處分前已明確告知上
    訴人加蓋遮雨棚及架設鐵架所佔用之土地，有違公寓大廈管
    理條例第八條第一項之規定，上訴人猶主張其欠缺責任要件
    云云，自不足採。
  (四)綜上所述，原審以：上訴人有違行為時公寓大廈管理條例第
    八條第一項之規定，被上訴人依同條例第三十九條第一項第
    二款規定，以九十一年七月十五日北府工使字第０九一０四
    三六八一０號函處上訴人四萬元罰鍰，並於一個月內回復原
    狀，並無不合。因將原訴願決定及原處分均予維持，駁回上
    訴人之訴，認事用法核無違誤。上訴論旨，仍執前詞，指摘
    原判決違誤，求予廢棄，難認有理由，應予駁回。
據上論結，本件上訴為無理由，爰依行政訴訟法第255條第1項、
第98條第3項前段，判決如主文。
中    華    民    國    94    年    8     月    31    日
                  第四庭審判長法  官　趙　永　康
                              法  官　鄭　淑　貞
                              法  官　黃　淑　玲
                              法  官　胡　國　棟
                              法  官　林　文　舟
以  上  正  本  證  明  與  原  本  無  異
中    華    民    國    94    年    9    月    2      日
　　　　　　　　　　　　　　　書記官　彭　秀　玲
